臺灣橋頭地方法院民事判決
109年度訴字第834號
原      告  曾安然  
訴訟代理人  王正宏律師
被      告  曾武雄  
            曾安水  






            曾安實  

            曾偉翔  


            曾良雄  
            曾陳素月

            曾寶英  

            曾寶美  

            曾寶秀  
            曾榮達  
            曾揚淯  
            曾裕侯  
            陳光義  
            陳維亷  
            陳漢源  
上11人共同
訴訟代理人  王進勝律師
            張釗銘律師
上列當事人間請求分割共有物事件，本院於民國111年5月3日言
詞辯論終結，判決如下：
  主  文
坐落高雄市○○區○○段○○○○地號（面積九七一平方公尺）、同段一
八０一地號（面積一八七平方公尺）、同段一七六一之一地號（
面積六八平方公尺）土地，分割方法如附表二及附圖所示。
兩造各應補償或受償之金額如附表三之補償金額明細所載。
訴訟費用由兩造依如附表一所示之比例負擔。　
    事實及理由
一、被告曾武雄、曾安水、曾安實、曾偉翔經合法通知，未於言
    詞辯論期日到場，核無民事訴訟法第386條所列各款情形，
    爰依原告之聲請，由其就上述被告部分，一造辯論而為判決
    。
二、原告主張：坐落高雄市○○區○○段0000○0000○000000地號土地
    （下稱系爭土地）為兩造共有，兩造應有部分均如附表一所
    示。系爭土地並無法令規定不能分割或因物之使用目的不能
    分割或契約訂有不分割期限之情形，亦無分管協議存在，系
    爭土地經共有人協議分割不成，爰依民法第823條規定，請
    求裁判分割。被告曾武雄、曾安水、曾安實及曾偉翔同意與
    原告維持共有關係，因此原告主張分割方案如附圖及附表二
    所示。另兩造分得土地若與分配面積有不符者，再由兩造依
    鑑定估價結果互相找補等語。並聲明：如主文第1、2項所示
    。
三、被告之答辯：
  ㈠被告曾良雄、曾陳素月、曾寶英、曾寶美、曾寶秀、曾榮達
    、曾揚淯、曾裕侯、陳光義、陳維亷、陳漢源（下稱曾良雄
    等11人）則均以：系爭土地係兩造先人留下之遺產，原有不
    細分之默契，原告及被告曾武雄、曾安水、曾安實、曾偉翔
    （下稱原告等5人）堅持分割，曾良雄等11人無奈接受分割
    之要求，並主張就分割後取得之系爭土地仍依原應有部分比
    例維持共有。於原告提出之分割方案及使用現況中，原告一
    方使用面積之所以較小，係因政府實施土地重測之故，而社
    團法人高雄市不動產估價師公會出具之不動產估價報告書（
    下稱系爭鑑定報告）鑑價結果過高，因其未參考高雄市○○區
    ○○段0000○000000地號土地之交易價格，反而參考其他商業
    發展區域之價格，因蓮潭路附近有許多宗教廟宇，發展受限
    較多，且鑑定價格與公告現值相距甚大，並以分割後全部土
    地作為整體價值認定，未考慮共有人間未來會再內部分割，
    故曾良雄等11人提出如答辯四狀附圖所示之分割方案（下稱
    被告分割方案），可使原告等5人分得之面積較多，曾良雄
    等11人找補之金額較少，得減輕渠等之負擔等語，資為抗辯
    。
  ㈡被告曾武雄、曾安水、曾安實、曾偉翔均未曾於言詞辯論期
    日到場，亦未曾提出書狀作何聲明或陳述。
四、兩造不爭執事項：
  ㈠系爭土地為兩造共有，應有部分如附表一所示。
  ㈡原告等5人願意於分割後保持共有，曾良雄等11人願意於分割
    後保持共有。
五、本件爭點為：
　　系爭土地之分割方法應以如何為當？共有人間應如何補償，
    方屬適當？
六、本件得心證之理由：
  ㈠按民法第823 條第1 項規定：「各共有人，除法令另有規定
    外，得隨時請求分割共有物。但因物之使用目的不能分割或
    契約訂有不分割之期限者，不在此限。」。經查：原告主張
    系爭土地為兩造共有，其應有部分如附表一所示，兩造就系
    爭土地並無不為分割期限之約定，系爭土地亦無使用目的上
    不能分割之情事，惟兩造於起訴前無法達成分割協議等情，
    有系爭土地登記謄本為證，上情堪予認定，是原告請求裁判
    分割，合於前開規定，於法有據，應予准許。
  ㈡按民法第824條第2、3項規定：「...分割之方法不能協議決
    定，或於協議決定後因消滅時效完成經共有人拒絕履行者，
    法院得因任何共有人之請求，命為下列之分配：一、以原物
    分配於各共有人。但各共有人均受原物之分配顯有困難者，
    得將原物分配於部分共有人。二、原物分配顯有困難時，得
    變賣共有物，以價金分配於各共有人；或以原物之一部分分
    配於各共有人，他部分變賣，以價金分配於各共有人。以原
    物為分配時，如共有人中有未受分配，或不能按其應有部分
    受分配者，得以金錢補償之. . . 」；又按共有物分割方法
    ，法院應斟酌當事人之聲明，共有物之性質，經濟效用及全
    體共有人之利益等公平決之，不受當事人主張之拘束（最高
    法院69年度臺上字第3100號判決參照），是分割共有物時，
    法院應參酌當事人之聲明、共有物之性質、經濟效用及全體
    共有人利益等公平決之；並兼顧土地現有使用狀況，斟酌土
    地利用效益、當事人意願、共有物之使用情形、經濟效用及
    全體共有人之利益等情形而為適當及公平、合理之分割。經
    查：
  ⒈系爭土地東方臨8公尺寬之雙線道蓮潭路，西方面臨埤子頭街
    56巷25弄之巷道，系爭1761、1801地號土地使用分區為住宅
    區，系爭1761-1地號土地則為道路用地，面蓮潭路部分有5
    間店面，其中3間分別為曾良雄、曾揚淯、曾裕侯所使用（
    門牌號碼高雄市○○區○○路00號房屋稅籍之納稅義務人為曾揚
    淯、曾榮達、曾陳素月、曾寶英、曾寶美、曾寶秀，同路15
    -1號房屋之房屋稅籍之納稅義務人為曾裕侯），另2間之租
    金為曾偉翔所收取（門牌號碼高雄市○○區○○路00○00號房屋
    稅籍之納稅義務人為原告、曾武雄），另系爭土地上建物除
    上開店面外，一部份為祖厝，一部份為宮廟，還有一部份為
    倉庫及車庫，惟全部均為未保存登記之建物等情，有履勘筆
    錄、現場照片、房屋稅籍資料等件附卷可稽（見本院卷㈠第1
    01、102、137-142、249-261頁、審訴卷第197-213、265-27
    1頁），上情堪可認定。
  ⒉參諸原告提出之分割方案，係由目前有使用系爭土地之共有
    人原物分配系爭土地。而參諸系爭土地之共有人原為親戚，
    而原告等5人及曾良雄等11人分屬於曾姓家族之兩房，雙方
    使用之範圍以5間店面中間寬約1公尺之通道為界（見本院卷
    ㈠第251頁），北方為原告等5人占有使用，南方為曾良雄等1
    1人占有使用，位於中央之祖厝，雖橫跨上開南北分隔之界
    線，然因該祖厝屋頂已塌陷，兩造均同意於分割後可拆除（
    見本院卷㈠第134、135頁）。是上開分割方案既顧及地上建
    物與所坐落基地所有權人同一，且分割後，兩造均有獨立之
    出入口，且與道路均有聯絡，是上開分割方案應屬妥適。而
    原告等5人同意分割後保持共有，曾良雄等11人亦同意於分
    割後保持共有，有同意書及相關言詞辯論筆錄附卷可參（見
    審訴卷第49-55頁、本院卷㈠第95頁），是本院認採取附圖及
    附表二之分割方式，既得兼顧共有人間利益之公平，土地使
    用之現況，且能發揮系爭土地之經濟價值，有利系爭土地之
    整體利用，對各共有人亦無不利，爰採取為本件系爭土地之
    分割方法。
  ⒊參諸原告提出之分割方案，已將該寬約1公尺之通道分配予原
    告等5人，惟其分配得之土地仍較其持有面積為低，而曾良
    雄等11人於民國110年11月23日言詞辯論期日，除陳稱：系
    爭1761-1地號土地為道路用地，無須再分割等語外，對上開
    分割方案本無反對意見（見本院卷㈠第324頁），惟在鑑價之
    後，因需補償原告等5人之金額較高，始於111年4月28日方
    提出答辯四狀之被告分割方案（見本院卷㈡第71頁）。參諸
    上開被告分割方案，無非係在上開分割方案之基礎上，將分
    割線於西側部分往南拉，使得原告等5人分得之土地，於東
    側窄而西側寬，而曾良雄等11人則反之，惟上開分割方案為
    原告所反對外（見本院卷㈡第18頁），該分割方案將造成土
    地形狀不方正，不利於土地之整體開發利用；且系爭土地最
    有價值部分為東側面臨蓮潭路部分，兩造並在該側開設5家
    店面，而曾良雄等11人所提出之分割方案，仍保留己方3家
    店面，故渠等分得土地東側臨蓮潭路之面寬長於原告等5人
    ，而僅將西側價值較低之部分多分配予原告等5人，以減低
    自己應補償原告等5人之金額，其顯然不利於其他共有人，
    自不得採為本件之分割方案。
  ㈢按以原物為分配時，如共有人中有未受分配，或不能按其應
    有部分受分配者，得以金錢補償之，民法第824條第3項定有
    明文。經查：
　⒈依兩造之登記應有部分觀之，原告等5人及曾良雄等11人之持
    分，合計應各為一半，惟依附表二及附圖之分割方案，原告
    等5人所分配之面積顯然不足其應有部分，曾良雄等11人既
    堅持按現況占有之情形分割，而不以雙方持分為分割基礎（
    見本院卷㈡第19頁），而上開分割方案既為原告等5人所同意
    ，則原告等5人受分配不足之部分，自應由曾良雄等11人依
    市價為合理之補償。
　⒉系爭土地分割後，分得F、D、B部分土地之共有人，應補償分
    得E、C、A部分土地共有人共新臺幣（下同）6,800,623元一
    情，有系爭鑑定報告在卷可參（見估價報告書第5頁）。經
    查：
　⑴曾良雄等11人雖稱：系爭鑑定報告不參考同坐落在蓮潭路上
    之同段1778地號土地之實價登錄，卻參考其他新興發展區之
    交易價格，且鑑價結果高於土地公告現值甚多云云，惟曾良
    雄等11人所提出之同段1778地號土地之實價登錄價格（見本
    院卷㈠第331頁），其交易時間係106年8月，距今已有數年，
    且其面積僅17.85坪，其條件與系爭土地亦不相符。系爭鑑
    定報告共取6件比較標的與系爭土地比較，其樣本自較曾良
    雄等11人自實價登錄網站中僅取1筆交易價格較低者，而更
    具有估價上之可信性，且系爭鑑定報告之比較標的成交日期
    均在109、110年間，依現今土地價格日趨上漲之情形觀之，
    其比較標的自應捨棄成交日期過久者，較符合現今之市價。
    而公告地值係主管機關審核土地移轉現值及補償徵收土地地
    價之依據，其與變動迅速之市價並不當然相合，而為週知之
    事實，是曾良雄等11人執此主張依現況調查及為系爭土地評
    鑑估價之系爭鑑定報告不可採云云，自無理由。
　⑵又曾良雄等11人陳稱：系爭土地面臨蓮池潭風景區，之前為
    公園用地、保存區，至96年始變更為住宅用地，之前長期遭
    禁建，附近又多廟宇，發展受限較多，地價不如其他區域等
    語，並提出變更高雄市都市計畫主要計畫書等件為其佐證（
    見本院卷㈡第33-70頁），惟本院先前已依曾良雄等11人聲請
    ，向高雄市政府工務局、都市發展局發函，經其回覆稱：系
    爭土地位於第二種住宅區，建蔽率50％、容積率150％，非位
    於軍事禁限建管制地區及大眾交通運輸設施禁建範圍，無禁
    建相關規定，建築物高度不得超過25公尺，若經高雄市都市
    設計及土地使用開發許可審議委員會審議同意者，不在此限
    等語（見本院卷㈠第345、353、355頁），故系爭土地除了華
    廈、大樓外，若欲建築一般住宅，並無受任何限制，而上開
    函文亦送鑑定單位，供其作為鑑定時參考，其亦已列入參考
    因素（見估價報告第32頁）。是曾良雄等11人所稱之禁建情
    事要已解除10餘年以上，自不足以減損系爭土地之價格，反
    而因為系爭土地鄰近風景區，其因此而受有鄰近風景區商圈
    之利益。至於曾良雄等11人辯稱：其之後土地還會內部分割
    ，不應以全部土地為價值認定云云，惟鑑定價格自應以現況
    為準，曾良雄等11人日後將協議一起利用土地或再分割，均
    不可知，自無從以未知之未來情況作為鑑定之基準，況原告
    等5人同以整體利用方式鑑定其價值，是系爭鑑定報告自無
    對曾良雄等11人較不利之情形。
　⑶參酌系爭鑑定報告內容，估價師已詳述其估價資料來源，係
    親自赴標的現場勘查，並依都市計劃及地籍等相關資料查證
    ，並蒐集內政部不動產交易實價登錄中勘估標的物鄰近成交
    之交易而得（見估價報告第39、47頁），曾良雄等11人主張
    其鑑定價格過高之理由，要非可採，已如前述。而系爭鑑定
    報告係經國家考試合格之不動產估價師以比較法及土地開發
    分析法等估價方法，評估本案以區段地價折現後之市價及鄰
    地市價比率計算之市價，其結果應屬可採，經核算後，各共
    有人間應受給付及應給付之補償金應均分如附表三所示，爰
    判決如主文第2項所示。
七、綜上所述，原告依民法第823條規定，請求分割系爭土地，
    要有理由，均應准許。本院並斟酌系爭土地之使用狀況及經
    濟利益等情事，而判決如主文第1、2項所示之分割方案及補
    償金額。
八、末按因共有物分割、經界或其他性質上類似之事件涉訟，由
    敗訴當事人負擔訴訟費用顯失公平者，法院得酌量情形，命
    勝訴之當事人負擔其一部；共同訴訟人因連帶或不可分之債
    敗訴者，應連帶負擔訴訟費用，民事訴訟法第80條之1 、第
    85條第2項分別定有明文。本院審酌共有物分割訴訟，其分
    割結果對於兩造均屬有利，再參以兩造就系爭土地應有部分
    之比例，諭知訴訟費用之負擔如主文第3項所示。
中　　華　　民　　國　　111 　年　　5 　　月　　18　　日
                  民事第一庭  法  官  張琬如
以上正本係照原本作成。
如對本判決上訴，須於判決送達後20日內向本院提出上訴狀。如
委任律師提起上訴者，應一併繳納上訴審裁判費。
中　　華　　民　　國　　111 　年　　5 　　月　　18　　日
                              書記官  葉玉芬 
附表一：
共有人 應有部分    1761 1761-1 1801 曾武雄 1/10 1/10 1/10 曾安水 1/10 1/10 1/10 曾安然 1/10 1/10 1/10 曾安實 1/10 1/10 1/10 曾偉翔 1/10 1/10 1/10 曾良雄 2/12 2/12 2/12 曾陳素月 公同共有1/12 （訴訟費用連帶負擔） 公同共有1/12 （訴訟費用連帶負擔） 公同共有1/12 （訴訟費用連帶負擔） 曾寶英    曾寶美    曾寶秀    曾榮達    曾揚淯 1/12 1/12 1/12 曾裕侯 1/12 1/12 1/12 陳光義 1/36 1/36 1/36 陳維廉 1/36 1/36 1/36 陳漢源 1/36 1/36 1/36 

附表二     
分割方案     編號 共有人姓名 分得位置 分得面積 （平方公尺） 分割後應有部分比例 1 曾安然 A、C、E 36+430+76＝542 1/5  曾武雄   1/5  曾安實   1/5  曾安水   1/5  曾偉翔   1/5 2 曾良雄 B、D、F 32+541+111＝684 6/18  曾陳素月 曾寶英 曾寶美 曾寶秀 曾榮達   3/18（公同共有）  曾揚淯   3/18  曾裕侯   3/18  陳光義   1/18  陳維亷   1/18  陳漢源   1/18 

附表三
  應受補償者 應為補償者         曾良雄 曾陳素月、曾寶英、曾寶美、曾寶秀、曾榮達 （公同共有） 曾揚淯 曾裕侯 陳光義   陳維亷 陳漢源 合計 曾安然 453,375元 226,687元 226,688元 226,687元 75,563元 75,562元 75,563元 1,360,125元 曾武雄 453,375元 226,688元 226,688元 226,687元 75,563元 75,562元 75,562元 1,360,125元 曾安實 453,375元 226,687元 226,688元 226,688元 75,562元 75,563元 75,562元 1,360,125元 曾安水 453,375元 226,688元 226,687元 226,687元 75,562元 75,563元 75,562元 1,360,124元 曾偉翔 453,374元 226,688元 226,687元 226,688元 75,562元 75,562元 75,563元 1,360,124元 總計 2,266,874元 1,133,438元 1,133,438元 1,133,437元 377,812元 377,812元 377,812元 6,800,623元